【裁判字號】    99,事聲,120
【裁判日期】    990408
【裁判案由】    消債聲明異議
【裁判全文】
臺灣高雄地方法院民事裁定             99年度事聲字第120號
聲  請  人  國泰世華商業銀行股份有限公司
即異議人
法定代理人  乙○○
相  對  人  甲○○
上列異議人與相對人間因消費者債務清理事件，異議人對於民國
99年2 月26日本院98年度司執消債更字第517 號所為更生方案認
可之裁定提出異議，本院裁定如下：
    主  文
原裁定廢棄。
    理  由
一、異議意旨略以：相對人即債務人甲○○（以下稱相對人）先
    前聲請更生事件經本院准許後，復由本院司法事務官於民國
    99年2 月26日以98年度司執消債更字第517 號更生事件裁定
    認可相對人按月還款新台幣（以下同）1 萬元之更生方案（
    以下稱系爭更生方案）。惟依相對人既已積欠鉅額債務，有
    關個人生活支出部分即應以內政部所公告99年度高雄市低收
    入戶最低生活費用每人每月為1 萬1309元為標準，另扶養費
    即應以97年度財政部所公告扶養親屬免稅額8 萬2000元（平
    均每月6833元）計算，始為合理，又相對人既與兩名兄長共
    同扶養母親，則其每月應負擔扶養費為2277元。故以相對人
    平均每月收入2 萬6152元，扣除上述必要生活費及扶養費用
    後，應餘1 萬2566元可資清償債務，顯見系爭更生方案內容
    對債權人並非公允，為此爰依法聲明異議，請求廢棄原裁定
    等語。
二、按關於更生或清算之程序，除本條例別有規定外，準用民事
    訴訟法之規定，消費者債務清理條例第15條定有明文。而當
    事人對於司法事務官處理事件所為之終局處分，得於處分送
    達後10日之不變期間內，以書狀向司法事務官提出異議。司
    法事務官認前項異議有理由時，應另為適當之處分；認異議
    為無理由者，應送請法院裁定之。法院認第1 項之異議為有
    理由時，應為適當之裁定；認異議為無理由者，應以裁定駁
    回之，亦據民事訴訟法第240 條第1 至3 項規定甚明。其次
    ，消費者債務清理條例之立法目的乃為使負債務之消費者依
    該條例所定程序清理其債務，以調整其與債權人及其他利害
    關係人之權利義務關係，保障債權人之公平受償，謀求消費
    者經濟生活之更生，進而健全社會經濟之發展，是除有第63
    條所定情形外，法院得斟酌裁量認可更生方案；又於債務人
    有薪資、執行業務所得或其他固定收入之情形下，依該條例
    第64條規定除有第2 項所定情形外，法院如認更生方案之條
    件公允者，即得不經債權人會議可決，逕依債務人之聲請或
    依職權以裁定認可更生方案。至有關該條例第63條第1 項第
    1 款所定更生方案內容是否公允一節，自應由法院斟酌債務
    人資力狀況、債務人所提更生方案還款成數及是否有浪費之
    情事、債務人實際生活上有無特殊困難等情狀而為審認，進
    而作為認可該更生方案與否之裁量依據。經查：本院司法事
    務官先前考量相對人所積欠無擔保及無優先權債務總額為11
    4 萬2547元，與其每月收入為2 萬6152元，除支付個人必要
    開支（依99年度內政部公告高雄市低收入戶最低生活費用1
    萬1309元計算）外，尚與2 名兄長共同負擔母親而須支出扶
    養費3770元（1 萬1309元÷3 ＝3770元），又考量相對人因
    職業所需而應每月額外負擔美髮器材及耗品支出約2000元，
    合計其每月必要支出約為1 萬7079元（1 萬1309元＋3770元
    ＋2000元＝1 萬7079元），每月僅餘9073元（2 萬6152元－
    1 萬7079元＝9073元）可資運用，顯低於系爭更生方案所定
    還款數額，當認相對人已盡最大誠意及能力而為清償，遂依
    職權就系爭更生方案予以認可。惟本院觀諸全卷均未見相對
    人提出確須按月負擔美髮器材及耗品支出之相關事證，則其
    是否果有支出此部分費用之必要，容非無疑。其次，所得稅
    法有關個人綜合所得稅「免稅額」之規定，其目的在以稅捐
    之優惠使納稅義務人對特定親屬或家屬盡其法定扶養義務。
    惟此一制度乃基於租稅公平之目的所設，要與實際社會現狀
    容有出入，故我國審判實務針對消費者債務清理案件之處理
    ，雖多有採取此一概念作為認定債務人或其家屬基本生活所
    需之輔助性標準，然究非絕對不得變更，法院仍可依個案狀
    況適度予以調整，藉以平衡債權債務雙方之權利義務關係，
    故本院事務官既認定有關相對人扶養親屬費用仍應以內政部
    所公告低收入戶最低生活費用作為計算基礎，於法尚無不合
    ，自不容異議人空言指摘此部分費用認定之依據為不當。然
    依卷附相對人母親李朱菊珍戶籍資料所載住所為「高雄縣彌
    陀鄉○○路87號」，及李朱菊珍自行提出之切結書則記載其
    地址為「高雄縣梓官鄉○○○路2 巷55號」（參見98年度消
    債更字第263 號卷第51、62頁）等情觀之，足見其現時住居
    所均非位於高雄市之情甚明，惟原裁定仍誤以高雄市低收入
    戶最低生活費用標準採為認定相對人支出扶養費用之依據，
    並據此計算其每月償債數額，要非適當。
三、綜上所述，系爭更生方案所定清償債務數額為96萬元，佔總
    無擔保債務比例84.02%，雖堪認定相對人確有相當償債誠意
    ，然原裁定既有前揭關於認定相對人每月必要支出暨扶養親
    屬費用數額之瑕疵，仍有未能兼衡考量各債權人權益之不當
    ，所定內容即難稱公允，故原裁定未見及此而逕依職權予以
    核定，自有未恰。從而異議人請求廢棄原裁定，為有理由，
    爰予准許，遂應廢棄原裁定，由本院司法事務官依法另行審
    究處理。
四、依消費者債務清理條例第15條，民事訴訟法第240 條之4 第
    3 項，裁定如主文。
中    華    民    國    99    年     4    月    8     日
                  民事第六庭  法 官  陳明呈
正本係照原本作成
如不服本裁定，應於裁定送達後10日內，以書狀向本院提出抗告
，並繳納抗告費新臺幣1 千元
中    華    民    國    99    年    4     月    8     日
                              書記官  劉音利

司法院資訊處製作；財團法人民間司法改革基金會備份。
